臺灣高等法院臺南分院刑事裁定
110年度毒抗字第974號
抗  告  人  
即  被  告  鄭佳勝



上列抗告人即被告因違反毒品危害防制條例案件，不服臺灣臺南
地方法院110年度毒聲字第1196號中華民國110年11月30日裁定（
聲請案號：110年度聲戒字第150號、110年度毒偵字第743號、11
0年度聲觀字第247號），提起抗告，本院裁定如下：
    主  文
抗告駁回。
    理  由
一、聲請意旨略以：被告甲○○因施用第一、二級毒品案件，經送
    觀察、勒戒處所執行觀察、勒戒後，認有繼續施用毒品之傾
    向，爰依毒品危害防制條例第20條第2項後段規定，聲請裁
    定令入戒治所處施以強制戒治等語。
二、原裁定意旨略以：被告因施用第一、二級毒品案件，前經原
    審法院以110年度毒聲字第309號裁定送觀察、勒戒，被告提
    起抗告後，經本院110年度毒抗字第256號裁定駁回抗告確定
    。被告於執行觀察、勒戒期間，經評估其前科紀錄與行為表
    現、臨床評估、社會穩定度等，綜合判斷認被告有繼續施用
    毒品傾向，聲請人聲請裁定令被告入戒治處所強制戒治，於
    法並無不合，應予准許，爰依毒品危害防制條例第20條第2
    項後段之規定，裁定被告令入戒治處所強制戒治。
三、被告抗告意旨略以：本件僅依心理醫師簡單談話及前科紀錄
    即裁定強制戒治，剝奪被告權益。政府將施毒者視為病患，
    應鼓勵改過重拾信心，將司法前科列入評估項目，抵觸不溯
    既往精神。被告已在監執行9年，轉入觀察勒戒處所觀察勒
    戒期間完全沒有毒癮戒斷症狀，依評估分數裁定戒治難令被
    告甘服。被告為愛滋病患者，時時刻刻提醒自己，不管戒毒
    之路何等艱苦，一定要有信心堅持下去，從此和毒品成為絕
    緣體，不管以前錯過多少次，只要這次是對的，才是正確方
    向，希望給被告一個機會，被告戒毒之心如此堅定，理應成
    全，而非一再打壓，而令戒治處所強制戒治，請秉持同理心
    ，打開另一扇門，就陽光照在被告身上，重新裁定，轉至南
    監執行，這樣才不失法律修正之美德和真正意義等語。　
四、按觀察、勒戒後，檢察官或少年法院（地方法院少年法庭）
    依據勒戒處所之陳報，認受觀察、勒戒人無繼續施用毒品傾
    向者，應即釋放，並為不起訴之處分或不付審理之裁定；認
    受觀察、勒戒人有繼續施用毒品傾向者，檢察官應聲請法院
    裁定或由少年法院（地方法院少年法庭）裁定令入戒治處所
    強制戒治，其期間為6個月以上，至無繼續強制戒治之必要
    為止，但最長不得逾1年，毒品危害防制條例第20條第2項定
    有明文。次按有無繼續施用毒品傾向之評估標準，並非完全
    以受勒戒人勒戒後之結果為準，勒戒前之各種情況，仍應作
    為評估之依據。依法務部110年3月26日修正之「有無繼續施
    用毒品傾向評估標準紀錄表」及「有無繼續施用毒品傾向評
    估標準說明手冊」規定，係以前科紀錄與行為表現、臨床評
    估、社會穩定度三項合併計算分數，每一大項皆有靜態因子
    與動態因子。先以靜態因子分數評分，靜態因子分數總分在
    60分（含）以上為「有繼續施用毒品傾向」；60分以下，與
    動態因子分數相加，如果總分在60分（含）以上，為「有繼
    續施用毒品傾向」。是被告有無「繼續施用毒品傾向」，係
    依具體個案之臨床實務及相關事證等情綜合判定，有其相當
    之專業依據及標準，且涉及專門醫學，適用於每一位受觀察
    、勒戒處分之人，具一致性、普遍性、客觀性，倘其評估由
    形式上觀察，無擅斷或濫權等明顯不當之情事，法院宜予尊
    重。　　　
五、經查：
　㈠被告於109年4月10日上午10時許，在臺南市○○區○○路附近某
    處，以將甲基安非他命置入玻璃球內燒烤後吸食煙霧之方式
    ，施用甲基安非他命1次；另基於施用第一級毒品海洛因之
    犯意，於109年4月12日上午10時許，在臺南市○○區○○路某公
    園旁車內，以將海洛因摻水倒入針筒後注射於血管之方式，
    施用海洛因1次。嗣於109年4月14日19時15分許，在臺南市○
    區○○路00號前，為警另案拘獲，並查獲已注射過之針筒4支
    、杓子1支、海洛因殘渣袋、疑似海洛因粉末2包、行動電話
    2支等物，業據被告於警詢、偵查及原審審理時坦承不諱，
    並有臺南市政府警察局刑事警察大隊109年4月14日搜索扣押
    筆錄、扣押物品目錄表、調查照片等附卷可稽。被告經警於
    同日22時許採集尿液送驗結果，呈甲基安非他命陽性、可待
    因、嗎啡陽性反應，有臺南市政府警察局刑事警察大隊採集
    尿液姓名對照表（尿液編號：0000000）、臺南市政府衛生
    局檢驗結果報告（檢體名稱：0000000）在卷可資佐證。前
    述查扣之殘渣袋1紙，經檢驗發現有第一級毒品海洛因成分
    殘留，查扣之疑似海洛因粉末2包經檢驗均含微量第一級毒
    品海洛因成分（合計淨重2.88公支，驗餘淨重2.59公克，空
    包裝總重0.33公克），亦有法務部調查局濫用藥物實驗室鑑
    定書在卷可明。被告分別施用第二級毒品甲基安非他命、第
    一級毒品海洛因犯行，堪予認定。
　㈡109年1月15日修正公布，同年7月15日施行之毒品危害防制條
    例第20條第3項及第23條第2項所謂「3年後（內）再犯」，
    應跳脫以往窠臼，以「3年」為期，建立「定期治療」之模
    式。其規定中所謂「3年後再犯」，只要本次再犯（不論修
    正施行前、後）距最近一次觀察、勒戒或強制戒治執行完畢
    釋放已逾3年者，即該當之，不因其間有無犯施用毒品之罪
    經起訴、判刑或執行而受影響。此項結論，並經最高法院大
    法庭109年度台上大字第3826號裁定闡釋明確。被告前於96
    年間因施用毒品受觀察勒戒與強制戒治處分，於98年1月20
    日認無繼續強制戒治必要而釋放，經臺灣臺南地方檢察署（
    下稱臺南地檢署）檢察官以98年度戒毒偵字第14號為不起訴
    處分，有臺灣高等法院被告前案紀錄表、在監在押全國紀錄
    表暨上開不起訴處分書在卷足憑，本案被告於109年4月10日
    、同年4月12日分別施用第二級毒品甲基安非他命與第一級
    毒品海洛因犯行，距其最近一次強制戒治處分釋放已逾3年
    ，前經檢察官提起公訴，於毒品危害防制條例修正施行前之
    109年6月19日繫屬臺灣臺南地方法院（下稱原審法院），原
    審法院於修正施行前就施用毒品部分分別判處罪刑，檢察官
    上訴後，本院於110年1月5日以109年度上訴字第1039號撤銷
    原審有罪判決，諭知公訴不受理確定。臺南地檢署檢察官重
    啟處遇程序，向原審法院聲請觀察勒戒（110年度聲觀字第2
    47號、110年度毒偵字第743號），原審法院裁定被告應送勒
    戒處所觀察、勒戒（110年度毒聲字第309號），符合修正後
    毒品危害防制條例第20條第3項之規定。
　㈢被告於執行觀察、勒戒期間，經臺南勒戒所評估結果，認：㈠
    前科紀錄與行為表現部分：毒品相關司法紀錄：「有，11筆
    」，每筆5分（上限10分）；首次毒品犯罪年齡：「21-30歲
    」，5分；其他犯罪相關紀錄：「有，2筆」，每筆2分（上
    限10分）；入所時尿液毒品檢驗：「無藥物反應，0分」；
    所內行為表現：「持續於所內抽菸，2分」。㈡臨床評估部分
    ：物質使用行為：「有，種類：海洛因、安非他命，10分（
    上限10分）」；合法物質濫用：「有，種類：菸，每種2分
    （上限6分）」；使用方式：「有注射使用，10分（上限10
    分）」；使用年數：「超過一年，10分（上限10分）」；精
    神疾病共病（含反社會人格）：「無，0分」；臨床綜合評
    估（含病識感、動機、態度、就醫意願）：「輕度，3分（
    上限7分）」。㈢社會穩定度部分：⒈工作：「全職工作，○○○
    ○，收入0-0萬，0分」；⒉家庭：家人藥物濫用：「無，0分
    」、入所後家人是否訪視：「無，5分」、出所後是否與家
    人同住：「否，5分」（家庭部分上限5分）。以上㈠至㈢項靜
    態因子得分合計51分，加計動態因子得分合計10分，總分合
    計61分，已在60分以上，綜合判斷為「有繼續施用毒品傾向
    」，業據法務部○○○○○○○○以110年11月24日南所衛字第11000
    108860號函檢附有無繼續施用毒品傾向證明書及評估標準紀
    錄表在卷可憑。該綜合判斷之結果係援引法務部110年3月26
    日修正之「有無繼續施用毒品傾向評估標準紀錄表」，該修
    正之評估標準係因應「毒品危害防制條例」之修正及最高法
    院刑事大法庭109年度台上字第3826號裁定，洽請衛生福利
    部協助研修，經該部邀集專家學者及相關機關研商後修正而
    完成，被告於觀察勒戒期間，係由臺南勒戒所及具專業知識
    經驗之醫療人員，本其等專業，依上項評估標準為綜合判斷
    ，據以判定被告「有繼續施用毒品傾向」，由形式上觀察，
    並無擅斷或濫權等明顯不當之情事。且勒戒處所之組織、人
    員之資格及執行觀察、勒戒相關程序，暨判斷施用毒品者，
    有無繼續施用毒品傾向，均有相關法令嚴格規範，非可恣意
    而為。被告抗告意旨雖爭執將已服刑完畢的前科紀錄列入評
    估標準，抵觸不溯既往精神，剝奪被告權益等語，然「前科
    紀錄（包括毒品犯罪與其他犯罪紀錄）」僅是評分項目之一
    ，並非據以評估有無繼續施用毒品傾向之唯一要素，而前科
    紀錄，可供評估行為人對遵循法規範的自我約束能力，毒品
    前科紀錄標準亦可評估行為人戒毒之決意，均足供判斷行為
    人有無繼續施用毒品之危險性，既經專家學者研商後列入評
    估標準，自有相當的依據，更何況修正後的評估標準將「毒
    品犯罪相關司法紀錄」及「其他犯罪相關紀錄」分別設有10
    分的上限。被告既依修正後的評估標準，判定認有繼續施用
    毒品之傾向，而達應施以強制戒治之標準，自有依法再施以
    強制戒治以降低其再次施用毒品之危險性之必要。　
　㈣上開修正後評估標準係綜合被告之前科紀錄與行為表現、臨
    床評估、社會穩定度等各項靜態與動態因子所為之判斷，並
    非僅憑前科紀錄作為評估依據，此項評估標準適用於每一位
    受觀察、勒戒處分之人，具一致性、普遍性、客觀性及公平
    性，抗告意旨認為抵觸不溯既往精神，洵屬無據。且毒品危
    害防制條例第20條第2項關於強制戒治之規定，係屬強制規
    定，只要觀察、勒戒後，經評定受觀察、勒戒人有繼續施用
    毒品傾向者，檢察官即應聲請法院裁定受觀察、勒戒人應令
    入戒治處所強制戒治，並無任何例外規定。復觀被告於98年
    1月20日強制戒治釋放後，自98年至109年間迭因施用毒品受
    刑之宣告與執行多次，有卷附臺灣高等法院被告前案紀錄表
    足參，顯見再犯率偏高，難以戒絕斷癮，而強制戒治之目的
    ，即係對於戒除毒品不易者施以機構內之醫療處置，以期控
    制或改善至完全戒除毒癮，與徒刑之執行有別，毒品危害防
    制條例第20條第2項後段明定強制戒治期間為6個月以上，至
    無繼續強制戒治之必要為止，但最長不得逾1年，已兼顧被
    告之人身自由。被告先前多次施用毒品所受刑罰之執行，與
    本件再度施用毒品受觀察、勒戒及強制戒治處分，係屬兩事
    ，前所受徒刑執行完畢，不能取代或解免本次再度施用毒品
    應受觀察、勒戒及強制戒治之處遇。從而，原審參酌前揭有
    無繼續施用毒品傾向證明書及評估標準紀錄表，裁定令被告
    入戒治處所施以強制戒治，核無違誤，抗告意旨徒憑己見，
    指摘原審裁定有誤，尚無可採。
六、綜上所述，上開臺南勒戒所依個案之臨床實務及具體事證之
    綜合評分標準，據以判定被告「有繼續施用毒品傾向」之結
    果，原審依檢察官之聲請，裁定被告令入戒治處所強制戒治
    ，其期間為6個月以上，至無繼續強制戒治之必要為止，但
    最長不得逾1年，並無不合，本件抗告為無理由，應予駁回
    。
七、據上論斷，應依刑事訴訟法第412條，裁定如主文。
中　　華　　民　　國　　110 　年　　12　　月 　 24 　日
              　　　刑事第六庭  審判長法　官  張瑛宗　　
                                      法　官  李秋瑩
                                      法　官  林逸梅
以上正本證明與原本無異。
不得再抗告。
                                      書記官  施淑華
中　　華　　民　　國　　110 　年　　12    月　  24 　日